【裁判字號】    92,訴,960
【裁判日期】    921119
【裁判案由】    確認通行權存在等
【裁判全文】
臺灣臺南地方法院民事判決  九十二年度訴字第九六○號
      原      告    乙○○
                              .
      訴訟代理人    張天良律師
      複  代理人    許世烜律師
      被      告    甲○○    .
                                送達處所：台北市○○區○○路一五六之二號六樓
      訴訟代理人    洪玉崑律師
右當事人間請求確認通行權存在等事件，本院（言詞辯論終結日期：民國九十二年十
一月五日）判決如左：
      主      文
原告之訴駁回。
訴訟費用由原告負擔。
      事      實
甲、原告方面：
一、聲明：求為判決：（一）確認原告就被告所有坐落台南縣新營市○○段二八五之
    四地號土地如附圖所示Ａ部分、面積四十五平方公尺有通行權存在。（二）被告
    應將前開附圖所示Ａ部分、面積四十五平方公尺土地上建物之一樓天花板下之構
    造物拆除，並不得妨害原告在該部分之通行。（三）訴訟費用由被告負擔。
二、陳述：
（一）坐落台南縣新營市○○段二八五之十八地號土地為原告所有，與被告所有同段
      二八五之四地號土地相鄰，原告所有二八五之十八地號土地上有原告所有保存
      登記，建號為六六０號之房屋，原告全家向來由另一鄰地即同段二八五之六地
      號土地通行，原告曾以鄰地二八五之六地號土地之所有權人鄭登山等為被告，
      提起鈞院八十八年度訴字第一五三六號請求確認通行權存在事件之訴訟，請求
      確認原告就該土地部分（寬五米）有通行權存在，並請求鄭登山等不得在該通
      路上營建或為其他妨阻原告通行之行為，鈞院以原告就二八五之六地號土地並
      無通行權，判決原告敗訴，原告上訴台灣高等法院台南分院，該第二審法院仍
      判決原告敗訴，原告向最高法院提起上訴，最高法院發回更審後，第二審法院
      以原告所有之二八五之十八地號土地，係自本件被告所有二八五之四地號土地
      內分割而出，依民法第七百八十九條規定，原告應通行該二八五之四地號土地
      為由，乃判決原告敗訴（案號為九十一年度上更一字第六０號），此判決因不
      得上訴第三審而確定。查原告所有二八五之十八地號土地為袋地，有地籍圖謄
      本可稽，亦為前案民事確定判決所認定，原告之土地及房屋須有通路，通到前
      面東邊之馬路（新營市○○街）始能出入，原告在前案訴訟已告知本案被告甲
      ○○參加訴訟，本案被告應受前案民事確定判決之拘束。原告所有二八五之十
      八地號土地之原地號為同段二八五之十八及二八五之十九兩筆地號，民國五十
      九年間因合併而成為二八五之十八地號一筆土地。本件被告所有新營段二八五
      之四號土地直接與原告所有二八五之十八地號土地銜接，原告於民國五十七年
      間，欲在二八五之十八、二八五之十九地號兩筆土地上建造房屋時，因該兩筆
      土地未面接馬路（新營市○○街），非經被告所有二八五之四地號土地，不能
      出入於前面新營市○○街○○路，無法指定建築線，遂由當時二八五之四地號
      土地所有權人柯丁（本件被告之前手）之同意，由柯丁出具「二八五之四土地
      使用權証明書」予原告，同意原告在一二０平方公尺之範圍內使用該二八五之
      四地號土地，使原告欲建造之房屋能出入於前面之道路（新營鎮○○街），原
      告乃得取得建築執照，此事實亦有前案台灣高等法院台南分院九十一年重上更
      一字第六０號判決書第二十一頁第十行到第二十二頁第三行之記載可稽。再參
      酌鄰地土地之地形及相關位置，原告由附圖所示之Ａ部分通行最為適當。被告
      在系爭土地二八五之四號土地之二層樓房，建築於六十五年，迄今已二十八年
      ，現今該樓房無人居住，屋門深鎖，原告欲通行之空間僅為被告樓房之樓下部
      分（第一層），並不及於第二層，對被告之損害最少。
（二）鄰地通行權與袋地所有人之生命安全（如消防車之出入）併日常之通行有關，
      是袋地所有人日日不可缺少之權利，不得拋棄，事先拋棄或現在拋棄，均不發
      生拋棄之效力（最高法院七十五年台上字第九四七號判例參照），鄰地通行權
      又不會因消滅時效而消滅。
（三）原告所有坐落之新營市○○段二八五之十八地號土地是袋地，有鈞院勘驗筆錄
      可稽。原告所有該地號之袋地，因由被告所有二八五之四地號土地及訴外人林
      義宗、林義弘所有同段二八五之五地號土地分割而來，對被告所有二八五之四
      地號土地及林義宗、林義弘所有同段二八五之五地號土地可主張袋地之鄰地通
      行權。惟依民法第七百八十七條第二項之規定，應選擇損害最少之地點及方法
      。查訴外人林義宗、林義弘所有建物與被告所有建物，均靠屋柱及屋壁支撐其
      各人之樓房，若將通行地點選擇在被告所有二八五之四地號土地及林義宗、林
      義弘二人所有二八五之五地號土地上者，必須拆除被告房屋之屋柱、屋壁及林
      義宗、林義弘二人所有屋柱、屋壁，周圍地所有人（被告與林義宗、林義弘）
      所受損害鉅大，參酌原告建築房屋之初，被告之前手柯丁有出具土地使用權証
      明書，選擇通行路線在被告所有二八五之四地號土地內，僅自其房屋天花板下
      面行使通行權，不拆到被告房屋之主要結構（屋柱、屋壁）及訴外人林義宗、
      林義弘所有房屋之屋壁、屋柱，以期符合民法第七百八十七條第二項，應選擇
      損害最少地點之規定。
（四）原告於五十七年間，在坐落新營段二八五之十八地號土地建築房屋，因二八五
      之十八地號土地未直接面接馬路，係屬需有出路之袋地，被告之前手柯丁乃出
      具「土地使用權証明書予原告，使原告得以建造房屋。嗣六十五年間，被告之
      前手李吳玉蘭在二八五之四地號土地建築，其申請建築執照時，必須設計建築
      屋壁（與鄰地接界處之屋壁），否則需要鄰地所有人（原告）所立之「使用共
      同壁協定書」，李吳玉蘭不欲在其北側後面土地與原告所有二八五之十八地號
      土地接界處自己建造牆壁，須要原告立「使用共同壁協定書」，原告乃立具「
      使用共同壁協定書」予李吳玉蘭，其內容為「北鄰基地境界線為共同壁之中線
      共同使用牆壁將來各無異議特此協定」。事實上只有原告建造牆壁，並無雙方
      共同建造之共同壁，原告也未表示拋棄袋地通行權，此「使用共同壁協定書」
      也不能証明原告拋棄袋地通行權，原告未拋棄袋地通行權，乃在前案訴訟（鈞
      院八十八年訴字第一五三六號民事訴訟）向被告告知訴訟，使其參加訴訟。
（五）袋地通行權，有關袋地所有人之財產、生命之安全，不得拋棄。過去，因原告
      原先通行北邊二八五之六地號土地，乃未對被告行使袋地通行權，惟並非原告
      拋棄袋地通行權，在前案訴訟中，因鄰地所有人鄭登山等以原告之土地係由被
      告所有二八五之四地號及林義宗、林義弘所有二八五之五地號土地分割而來為
      理由，反對原告通行，經訴訟結果，原告敗訴，則原告即有對被告行使袋地通
      行權之必要。
（六）原告以鄰地所有人鄭登山為被告，另案提起確認通行權訴訟時，因原告之土地
      係由被告所有二八五之四地號土地及訴外人林義宗、林義弘二人所有二八五之
      五地號土地分割而來，原告在該前案訴訟若敗訴者，必須自二八五之四地號、
      二八五之五地號二筆土地，或將其中一筆土地內另覓出路行使袋地通行權，被
      告係前案訴訟之利害關係人。被告既有參加該前案訴訟，則前案訴訟之裁判結
      果，被告不得主張為不當，且前案訴訟對原告也有效力，則被告自不得主張原
      告應通行北邊二八五之六地號土地。
（七）袋地所有人可通行周圍地，選擇周圍地損害最少之地點及方法通行周圍地。則
      假設原告所有二八五之十八地號土地並非由二八五之四、之五地號土地分割而
      來，又假設被告之前手柯丁未立具「土地使用權証明書」予原告，原告仍得依
      民法第七百八十七條提本件訴訟，請求通行被告之土地，原告除主張民法第七
      百八十七條之袋地通行權，同時亦主張民法第七百八十九條之通行權。至於畸
      零地使用規則係有關建築房屋之人可否建築房屋之規定，並非袋地之土地所有
      人如何通行周圍地之規定，被告不得援引台南縣畸零地使用規則來排斥原告之
      袋地通行權。
三、證據：提出附圖、建築執照申請書及土地使用權証明書、新營段二八五之十八、
    二八五之四、二八五之六地號土地登記簿謄本、地籍圖謄本、民事判決等件影本
    為證。
乙、被告方面：
一、聲明：求為判決：（一）原告之訴駁回。（二）訴訟費用由原告負擔。
二、陳述：
（一）原告所有之土地與公路有適宜之聯絡，並無通行困難致不能為通常使用之情形
      。
  １、按土地因與公路無適宜之聯絡，致不能為通常使用者，土地所有人得通行周圍
      地以至公路，但對於通行地因此所受之損害，應支付償金，前項有通行權人，
      應於必要之範圍，擇其周圍地損害最少之處所及方法為之，民法第七百八十七
      條定有明文。該法條之立法理由為：「謹按不通公路之土地及通公路非常困難
      之土地，不得不於其四周圍繞地之所有權，量加限制，故許此項土地所有人，
      於四周圍繞地有通行權，所以全其土地之用也，但對於通行地因此所生之損害
      ，應負支付償金之責，故設本條第一項以明示其旨，又依前項情形，土地所有
      權人，對於四周圍繞地既取得通行權後，應於通行必要範圍之內，擇其周圍損
      害最少之處所及方法為之；以保全四周鄰地之利益，故設本條第二項以明示其
      旨」，足見本法條第一項所謂土地因與公路無適宜之聯絡，致不能為通常使用
      者必須是不通公路之土地及通公路之土地非常因難，始得通行周圍土地以至公
      路甚明。該條所謂須土地與公路無適宜之聯絡係指土地所有人之土地與公路隔
      離，全無進出之通路或雖有進出之通路，但不適宜者而言。土地雖有進出路但
      不適宜者之情形，亦即土地雖有他道可通公路，但費用過鉅，且有危險或非常
      不便（學說上稱為準袋地），例如爬越危崖、航經湍流者而言。
  ２、查原告所有之台南縣新營市○○段二八五之十八地號土地，現有適宜通路可由
      其建物大門向東步行約三十秒直達八米公路文化街，且該通道寬度達二十米以
      上並有水泥鋪設，可容易及安全之通行，業經鈞院到場勘驗屬實，足見原告系
      爭地號土地並非與公路無適宜之聯絡致通行困難之情形，且實際已供原告通行
      數十年。其土地所有權雖為私人所有，其所有權之行使仍應受限制，原告不須
      費用過鉅即可通行與公路為適宜之聯絡。原告並無通行困難致不能為通常使用
      之情形，原告主張系爭地號土地為袋地或準袋地，顯然忽略現況實際情形，與
      現場照片不合。
（二）原告請求權業已消滅，且原告有違誠實及信用原則。按消滅時效，自請求權可
      行使時起算，民法第一百二十五條前段定有明文。
  １、查原告自五十七年間取得系爭地號土地後，未曾向各分割母地之地主請求通行
      長達三十又五年以上，其請求權顯已逾十五年時效而消滅。此可由土地登記簿
      謄本得證。
  ２、再按民法第七百八十九條規定：「因土地一部之讓與或分割致有不通公路之土
      地者，不通公路之土地所有人，因至公路，僅得通行受讓人或讓與人或他分割
      人之所有地。」，觀其立法意旨，在於當事人為讓與或分割土地時，對於不能
      與公路適宜聯絡之情況，當為其所預見，而可期待其事先合理解決。查原告當
      初於五十七年取得系爭地號土地時，不與原各分割土地之地主合理解決，或為
      節省購買或補償通行費用而不行使請求權者甚明。再查原告系爭地號土地係於
      五十七年五月三日由同段二八五之五地號土地（訴外人林義宗，林義弘共有）
      分割出三十七平方公尺（約十一點二坪土地）為二八五之十九地號，及由被告
      之前三手柯丁於五十七年五月三日由二八五之四分割出十平方公尺土地（約三
      坪狹長土地、寬約一百四十公分、長約七米）為二八五之十八地號，再於同年
      八月各自出賣於原告。另所剩原二八五之四本號土地則於六十年三月四日因買
      賣由訴外人李吳玉蘭取得所有權（現為被告所有），有土地登記簿謄本可證。
      原告於五十七年間在同段二八五之十九號、二八五之十八地號土地申請建造時
      ，將系爭建物之大門設計面向同段二八五之六地號土地進出，即目前出入聯絡
      之空地，嗣原告於五十九年一月十九日再將上述兩筆土地合併登記為二八五之
      十八地號土地。鈞院八十八年度訴字第一五三六號判決中，亦有原告陳述其建
      物大門從設計施工完成至今三十幾年未有更動，自屬為真，更是原告自五十七
      年間取得系爭土地所有權並申請建造房屋時起，長達三十五年以上不行使請求
      權之明證。
  ３、按民法第一百四十八條規定：權利之行使，不得違反公共利益，或以損害他人
      為主要目的。行使權利，履行義務，應依誠實及信用方法。行使權利因逾越權
      利本質及經濟目的，或行使權利而使義務人遭受與權利所得利益並不相當之損
      失，均屬權利濫用之限制。查原告於五十七年取得系爭地號土地，於五十八年
      建屋，皆在訴外人李吳玉蘭於六十年三月四日買賣分割後之二八五之四地號土
      地及建物，併於六十五年三月三十日就二八五之四地號土地申請改建獲准發照
      ，建築建號一六五六號建物之時間以前，原告不與原分割之地主及鄰地合理協
      調解決通路問題於先，卻於事隔三十幾年後，向無辜被告要求二米寬度之通路
      。倘如原告之要求得准，則被告現今合法之營運店舖（並非原告主張現今無人
      居住，屋門深鎖的合法房屋，此經鈞院到場勘驗屬實）寬度不過約四米，經此
      判決後所剩將不足兩米，則整個完整之店舖將無法營業，且占被告所有土地約
      一半，如此之損失對被告個人經濟之損失誠屬巨大，原告因此所得之利益與被
      告所受之損失相比實不相當。再查原告所有系爭地號土地寬度雖有五米半左右
      ，然實際與被告相鄰地不過一米四十，其它約四米寬度與另二八五之五地號土
      地相鄰，乃原告卻單獨向被告要求大於其寬度達二米之通路，且整體通路面積
      幾乎大於原告前開合併後土地之全部面積，更大於原由二八五之四本號土地分
      割出之土地約達五倍之多，實已逾越權利要求之本質及經濟目的，誠屬權利之
      濫用，且有違誠實及信用。
（三）原告訴之聲明中，請求被告應將附圖所示斜線部分上面之牆壁拆除，於法未妥
      。蓋此面牆壁乃原告自己房子之主體建築牆壁，此經鈞院到場勘驗屬實，倘原
      告之主張得准，則被告除將損失一大筆金錢，為原告在五十年代興建之老舊建
      物拆牆，因原告之建物係長達三十六年以上之老舊房子，倘因此造成原告房子
      受損毀壞，被告更是無法負擔，其主張有違權利之本質及社會正義。
（四）原告主張其所有台南縣新營市○○段二八五之十八地號土地為袋地，曾以鄰地
      二八五之六地號土地之所有人鄭登山等人為被告，提起  鈞院八十八年度訴字
      第一五三六號確認通行權存在之訴訟，經台灣高等法院台南分院九十一年度上
      更一字第六○號民事判決，以原告所有之二八五之十八地號土地係由被告所有
      二八五之四地號土地內分割而出，依民法第七百八十九條，原告應通行該二八
      五之四地號土地為理由，判決原告敗訴確定，及在前案訴訟有告知本件被告甲
      ○○參加訴訟，應受前案訴訟確定判決之拘束，並以同段二八五之四地號土地
      與二八五之十八地號土地相銜接，其於五十七年間欲在二八五之十八、十九地
      號兩筆土地上建造房屋時，由當時二八五之四地號土地所有人柯丁出具土地使
      用權證明書，乃取得建築執照．．．等詞為由，訴請確認其就被告所有坐落新
      營市○○段二八五之四地號土地，如附圖所示Ａ部分、面積四十五平方公尺土
      地有通行權存在，並請求被告應將如附圖所示Ａ部分面積四五平方公尺土地上
      ，天花板下地面上之構造物拆除，並不得妨害原告在該部分之通行。惟查，原
      告曾向鄰地同段二八五之六地號土地之所有人鄭登山等人提起  鈞院八十八年
      度訴字第一五三六號確認通行權存在之訴，固經台灣高等法院台南分院九十一
      年度上更一字第六○號民事判決敗訴確定，並於該訴訟有告知被告參加訴訟；
      但原告就其所有二八五之十八地號土地絕大部分係自訴外人林義宗、林義弘所
      有同段二八五之五地號土地分割而來之事實避而不談，其起訴事實指上開台灣
      高等法院台南分院民事判決以原告應通行被告所有二八五之四地號土地為理由
      ，判決原告敗訴，顯然以偏蓋全而與該判決理由所示不符，合先辯明。
（五）原告於前訴訟  鈞院八十八年度訴字第一五三六號確認通行權存在事件，雖有
      告知被告甲○○參加訴訟，原告並受敗訴判決確定，但被告並非該事件利害關
      係之第三人。蓋依原告於前訴訟主張袋地通行權之內容，係以原告請求確認通
      行訴外人鄭登山所有同段二八五之六地號土地，而被告於該事件既非法律所規
      定裁判效力所及之第三人，且無權利要求鄭登山提供其所有土地供原告通行，
      於該事件之原告敗訴，被告亦無將致同受該訴訟裁判之不利益。因此，原告於
      前訴訟告知被告參加訴訟，於法不合，不發生參加訴訟之效力，原告主張本件
      被告應受前案確定判決之拘束，即失依據。況且，依民事訴訟法第六十三條前
      段規定，參加人對於其所輔助之當事人，雖不得主張本訴訟之裁判不當，但參
      加人非民事訴訟法第三百九十一條第一項所謂當事人，其與他造當事人間之關
      係，自非確定判決之既判力所能及，有最高法院二十三年上字第三六一八號判
      例可稽。從而，若謂被告應受訴訟參加效力之拘束，於本件僅不得對原告主張
      前訴訟之裁判不當，即不得以原告應通行前訴訟所主張之二八五之六地號土地
      置辯，至於原告於本件主張通行被告所有土地，被告既非前訴訟之當事人，揆
      之上揭最高法院判例所示，仍應以原告於本件之主張有無理由進行論斷，而不
      能遽依前訴訟民事確定判決理由做為本件原告是否得通行被告土地之依據。
（六）經查被告所有坐落同段二八五之四地號土地，原為訴外人柯丁所有，於五十七
      年五月三日分割出同段二八五之十八地號、地目建、面積○．○○一○公頃土
      地一筆，並於同年五月十一日出賣予原告，且於同年八月五日向地政機關辦理
      土地所有權移轉登記，而由原告取得所有權；另坐落同段二八五之五地號、面
      積○．○一二五公頃土地，原為訴外人林義宗、林義弘等所共有，而於五十七
      年五月三日分割出同段二八五之十九地號地目建、面積○．○○三七公頃之土
      地一筆，而於同年五月十二日共同出賣予原告，亦於同年八月五日向地政機關
      辦理土地所有權移轉登記，由原告取得所有權；原告復於五十九年一月十九日
      將同段二八五之十八地號及同段二八五之十九地號等兩筆土地，辦理合併登記
      為同段二八五之十八地號、面積０．００四七公頃，足見原告現所有之同段二
      八五之十八地號、面積０．００四七公頃土地，係由同段二八五之四地號及二
      八五之五地號土地分別分割而來，有前揭台灣高等法院台南分院九十一年度上
      更一字第六０號民事判決十六、十七頁所載可稽。按因土地一部之讓與或分割
      致有不通公路之土地者，不通公路土地之所有人，因至公路，僅得通行受讓人
      或讓與人或他分割人之所有地，民法第七百八十九條第一項固有明文。但依民
      法第七百八十七條第一項前段袋地所有人之必要通行權：「土地因與公路無適
      宜之聯絡，致不能為通常使用者，土地所有人得通行周圍地以至公路」之規定
      ，土地不能為通常使用，和土地因與公路無適宜之聯絡，必須具有相當因果關
      係，土地所有人始得向周圍地所有人主張通行以至公路，如果土地不能為通常
      之使用，另有其他因素，非純因與公路無適宜之聯絡所致，自無袋地通行權可
      言。原告現所有同段二八五之十八地號土地為建地，於五十七年五月三日自當
      時訴外人柯丁所有（現被告所有）同段二八五之四地號土地分割出同段二八五
      之十八地號建地之面積，僅為○．○○一○公頃（即十平方公尺）之畸零地，
      根本上即因土地面積太小因素而不能為建築使用，並非純因與公路無適宜之聯
      絡所致，依上揭所述，自無向被告主張袋地通行權之餘地。反觀，原告現所有
      同段二八五之十八地號土地，於五十七年五月三日自當時訴外人林義宗、林義
      弘所有同段二八五之五地號土地分割出同段二八五之十九地號土地，面積為○
      ．○○三七公頃（即三十七平方公尺），以新營市○○街○路寬為八米，符合
      台南縣畸零地使用規則第九條建築最少面積三十平方公尺之規定。因此，原告
      就其所有二八五之十八地號土地欲行使袋地通行權，依上揭民法第七百八十七
      條第一項前段、第七百八十九條第一項規定，充其量僅得主張通行訴外人林義
      宗、林義弘所有二八五之五地號土地。
（七）訴外人柯丁雖於五十七年間出具「土地使用權證明書」，使原告得以在其所有
      二八五之十八、二八五之十九地號土地上建築房屋；然訴外人柯丁出具之「土
      地使用權證明書」，係供原告於五十七年間以其所有二八五之十八、二八五之
      十九地號二筆土地，及以當時柯丁所有二八五之四地號土地合併為一宗建築基
      地申請建築房屋，並非以訴外人柯丁所出具「土地使用權證明書」供原告做為
      建築通路使用，有台南縣政府九十二年九月八日府工管字第０９２０１４３１
      ８５號函，檢送新營市○○段六六○號建物之建土營建字第陸玖陸號營建執照
      ，及建土營使字第參貳捌號使用執照記載建築地基之地位「新營鎮○○段二八
      五─十九、二八五─十八、二八五─四號」、「新營段二八五─四、二八五─
      十九、二八五─十八號」足稽。則訴外人柯丁雖曾就其所有二八五之四地號土
      地出具「土地使用權證明書」予原告，而使原告得以在其所有土地上建築房屋
      ，此與原告主張通行權，顯為兩不相干之事件。何況，柯丁出具「土地使用權
      證明書」之法律關係，充其量僅為原告與柯丁間之債權契約，其效力僅存在於
      特定之原告與柯丁之間，原告亦不得依據此證明書對被告主張任何權利。從而
      ，原告依訴外人柯丁出具之「土地使用權證明書」等情，向被告主張通行權，
      自非有理。
（八）訴外人李吳玉蘭於五十九年十二月三十日向訴外人柯丁買受前述分割後之同段
      二八五之四地號土地（於六十年三月四日辦理移轉所有權登記，該土地現為被
      告所有），並在其上申請建號一六五六號房屋建築，於六十五年十一月十三日
      核發使用執照。當時原告不但未反對因此將使其所有同段二八五之十八地號土
      地對外無通行地可聯接公路，反而另開具使用共同壁協定書協助李吳玉蘭申請
      建築執照（參上開台灣高等法院台南分院九十一年度上更一字第六○號民事判
      決書第十八頁、十九頁所載），則依原告所表現之行為觀察，顯已默示拋棄其
      對同段二八五之四地號土地之通行權。原告於九十二年十月二十一日具狀辯謂
      鄰地通行權不得拋棄，事先拋棄或現在拋棄，均不發生拋棄之效力，與其所舉
      最高法院七十五年台上字第九四七號判例仍屬有間。按民法第七百六十四條規
      定：物權，除法律另有規定外，因拋棄而消滅。通行權既本於物權中之所有權
      而生，法律既無特別規定所有權不得拋棄之明文，自無禁止拋棄通行權之理。
      原告所舉最高法院七十五年台上字第九四七號判例之要旨，對民法第七百八十
      七條第一項所定之通行權，固認為「不容袋地所有人任意預為拋棄」，亦即對
      袋地通行權之預為拋棄，應不發生效力；但對已取得之袋地通行權，自得由袋
      地所有人任意拋棄。因此，若謂原告於五十七年間自訴外人柯丁買受自同段二
      八五之四地號土地分割出之同段二八五之十八地號土地，而取得對二八五之四
      地號土地之通行權，亦因其於六十五年間在訴外人李吳玉蘭於該土地上建築房
      屋時，已默示拋棄通行權而喪失對二八五之四地號土地主張通行之權利。
（九）按行使權利，履行義務，應依誠實及信用方法，民法第一百四十八條第二項有
      明文規定；又學者王澤鑑先生援最高法院六十一年台上字第二四○○號判決，
      認為最高法院創設了一項重要法律原則，即權利者在相當期間內不行使其權利
      ，依特別情事是以使義務人正當信賴債權人不欲其履行義務時，則基於誠實信
      用原則不得再為主張，此即「權利失效」之理論，對整個法律領域，無論私法
      、公法均有適用之餘地。準此，本件原告於五十七年間取得同段二八五之十八
      地號土地，既知是不通公路之袋地，本得對周圍地所有人之訴外人柯丁、林義
      宗、林義弘請求通行同段二八五之四、二八五之五地號土地，卻長期沈默，迄
      今已逾三十年，且於訴外人李吳玉蘭向訴外人柯丁買受同段二八五之四地號土
      地後，於六十五年間在該土地建築房屋時未加反對，復出具使用共同壁協定書
      協助李吳玉蘭申請建築執照，顯已引起土地所有人李吳玉蘭及嗣後取得二八五
      之四地號土地及地上房屋所有權之被告為正當之信任，以為原告已不欲行使袋
      地通行權，而今原告竟忽為袋地通行權之行使，將致令被告驟然陷於受所有土
      地被通行及土地上房屋無法完整使用之重大損失，其有違誠信原則，至為明顯
      ，原告實已不得再向被告主張袋地通行權。
三、證據：提出照片、建築物使用執照、新建店舖登記冊建築改良物所有權狀、土地
    登記簿謄本、土地籍圖、台南縣畸零地使用規則條文、使用共同壁協定書等件為
    證。
丙、本院依職權調取本院八十八年度訴字第一五三六號民事事件歷審卷宗，及依原告
    聲請會同台南縣鹽水地政事務所人員勘測現場。
      理      由
一、原告起訴主張：被告所有坐落台南縣新營市○○段二八五之四地號土地與伊所有
    同段二八五之十八地號土地相鄰，伊所有系爭二八五之十八地號土地及其上建物
    即建號六六０號保存登記之房屋，因與公路無適宜之聯絡，向來經由另一鄰地即
    同段二八五之六地號土地通行至同市○○街○○路。嗣原告另案以鄰地二八五之
    六地號土地之所有權人鄭登山等為被告，提起確認通行權存在之訴，經法院以伊
    所有系爭二八五之十八地號土地，係自同段二八五之四地號土地內分割而出，應
    通行該二五八之四地號土地為由，判決伊敗訴確定；伊於該案之一審法院審理中
    ，並已訴訟告知本件被告甲○○，被告雖未及時參加訴訟，惟仍不得主張該案判
    決為不當。又伊所有二八五之十八地號土地係袋地，須經被告所有二八五之四地
    號土地始能出入台南縣新營市○○街○○路，且伊於五十七年間，經被告之前手
    柯丁同意，由柯丁出具「二八五之四地號土地使用權証明書」予伊，同意伊在一
    二０平方公尺之範圍內使用該二八五之四地號土地，伊乃得取得前開房屋之建築
    執照，參酌鄰地土地之地形及相關位置，伊由附圖所示之Ａ部分通行，且通行之
    空間僅為被告樓房之樓下部分（第一層），並不及於第二層，對被告之損害最少
    ，因被告否認伊之通行權，為此提起本件訴訟，請求判決確認原告就本判決附圖
    所示Ａ部分、面積四十五平方公尺有通行權存在，被告應將附圖所示Ａ部分、面
    積四十五平方公尺土地上建物之一樓天花板下之構造物拆除，並不得妨害原告在
    該部分之通行等語。
二、被告則以：原告所有系爭土地與公路並非無適宜之聯絡，且原告係於五十七年取
    得系爭地號土地，而於五十八年建造房屋時，將大門設計面向同段二八五之六地
    號土地進出，並於被告之前手於二八五之四地號土地申請建造房屋時，出具「使
    用共同壁協定書」協助李吳玉蘭申請建築執照，已默示拋棄通行權，又未與各原
    分割之地主及鄰地合理協調解決通路問題，迄今長達三十五年以上不行使請求權
    ，其請求通行之權利已消滅；更且其請求在被告所有土地上通行二米寬度之通路
    位置，將致被告合法營運之店舖無法營業，且面積約達被告所有土地一半，被告
    損失甚巨，與原告因本件訴訟所得利益相比顯不相當，亦屬權利之濫用，況原告
    另行主張通行二八五之五地號土地，其主張通行被告土地，並非損害最少處所，
    且有違誠信原則等情詞，資為抗辯。
三、按確認之訴，除確認證書真偽及為法律關係基礎事實存否之訴外，應以法律關係
    為訴訟標的，並原告有即受確認判決之法律上利益，始得提起，民事訴訟法第二
    百四十七條第一項規定甚明。又所謂即受確認判決之法律上利益，係指因法律關
    係之存否不明確，致原告在私法上之地位有受侵害之危險，而此項危險得以對於
    被告之確認判決除去之者而言（最高法院四十二年台上字第一０三一號判例參照
    ）；本件原告主張其所有坐落台南縣新營市○○段二八五之十八地號土地，與被
    告所有同段二八五之四地號土地相鄰，系爭二八五之十八地號土地為袋地，無法
    與台南縣新營市○○街相通，原告原自另一鄰地即同段二八五之六地號土地通行
    ，惟因原告另案以鄰地二八五之六地號土地之所有權人為被告，提起確認通行權
    存在之訴事件，業經法院判決敗訴確定，而有通行被告所有二八五之四地號土地
    之必要，因被告否認原告之通行權，致原告對於系爭二八五之四地號土地有無通
    行權存在之法律關係不明確，原告在私法上之地位有受侵害之危險，揆諸前開說
    明，其據以提起本件確認之訴，自有即受確認判決之法律上利益，合先敘明。
四、原告主張伊所有系爭新營段二八五之十八地號土地及其上建物即建號六六０號房
    屋因與公路無適宜之聯絡，向來經由另一鄰地即同段二八五之六地號土地通行至
    同市○○街○○路。因原告另案以鄰地二八五之六地號土地之所有權人為被告，
    提起確認通行權存在之訴事件，業經法院以伊所有系爭二八五之十八地號土地，
    係自同段二八五之四地號土地內分割而出，應通行該二五八之四地號土地為由，
    判決伊敗訴確定；伊於該案之一審法院審理中，並已訴訟告知本件被告甲○○等
    情，除據原告提出而為被告所不爭之系爭二八五之十八、之四地號等土地登記簿
    謄本為證外，並經本院依職權調取本院八十八年度訴字第一五三六號民事事件歷
    審卷宗查明屬實，堪信原告此部分之主張為真實。
五、再原告主張被告所有二八五之四地號土地與伊所有二八五之十八地號土地相鄰，
    伊所有系爭二八五之十八地號土地係袋地，非經被告所有二八五之四地號土地無
    法與新營市○○街○○路聯絡乙節，則為被告否認，並以前情置辯；是本件原告
    所有系爭二八五之十八地號土地是否為袋地？可否通行被告所有系爭二八五之四
    地號土地？所行使之通行權是否是損害最少處所及方法？厥為本件訴訟首要審究
    之爭點。
六、按因土地一部之讓與或分割，致有不通公路之土地者，不通公路土地之所有人，
    因至公路，僅得通行受讓人或讓與人或他分割人之所有地。民法第七百八十九條
    第一項定有明文；查：
（一）本件坐落系爭新營段二八五之四地號、地目，面積○．○一三六公頃土地，
      原為訴外人柯丁所有，於五十七年五月三日分割出同段二八五之十八地號、地
      目建、面積○‧○○一○公頃土地一筆，並於同年五月十一日出賣予原告，且
      於同年八月五日向地政機關辦理土地所有權移轉登記，而由原告取得所有權；
      另坐落同段二八五之五地號、地目、面積○．○一二五公頃土地，原為訴外
      人林義宗、林義弘所共有，而於五十七年五月三日分割出同段二八五之十九地
      號、地目建、面積○．○○三七公頃之土地一筆，而於同年五月十二日出賣予
      原告，亦於同年八月五日向地政機關辦理土地所有權移轉登記，由原告取得所
      有權；原告復於五十九年一月十九日將其向訴外人柯丁購買之同段二八五之十
      八地號及向訴外人林義宗、林義弘等所購買之同段二八五之十九地號等兩筆土
      地，辦理合併登記為同段二八五之十八地號、地目建、、面積○．○○四七公
      頃之事實，有原告提出而為被告所不爭之土地登記簿謄本及地籍圖在卷可參。
      原告主張其所有系爭新營段二八五之十八地號、地目建、面積○．○○四七公
      頃之土地，確係由同段二八五之四地號及二八五之五地號土地分別分割再合併
      而來者，應堪信實。
（二）又原告所有系爭新營段二八五之十八地號土地，既係分割自同段二八五之四及
      二八五之五地號等二筆土地，並再向地政機關辦理合併登記而來，已如前述，
      且分割前之二八五之四地號及二八五之五地號土地原均面臨台南縣新營市○○
      街乙節，除據原告提出系爭相關土地之地籍圖外，並經本院會同地政人員勘測
      現場無誤，有勘驗筆錄、現場略圖、現場相片、台南縣鹽水地政事務所於九十
      二年七月二十二日，以所測字第０九二０００三六六二號函檢送之土地複丈成
      果圖在卷可參。
（三）另訴外人林義宗、林義弘共有之二八五之五地號土地，係於四十六年五月二十
      九日繼承取得，嗣於分割二八五之十九地號土地出售原告後，就二八五之五本
      號土地上申請建築第一二○二○建號建築物時，係於五十九年五月十五日經建
      築主管機關核發建築執照，而於五十九年十月八日核發使用執照；另被告之前
      手即訴外人李吳玉蘭於五十九年十二月三十日向訴外人柯丁買受前述分割後之
      同段第二八五之四地號土地（於六十年三月四日辦理移轉所有權登記），並在
      其上申請建築建號一六五六號建築物時，係於六十五年三月三十日經建築主管
      機關核發建造執照，並於六十五年十一月十三日核發使用執照；至於台南縣政
      府則係於五十八年十月十三日以南府土字第七八一五六號函通知核發建築使用
      執照予原告之事實，有前揭土地登記謄本影本及台南縣政府八十九年一月二十
      九日八九府工管字第七四六○號函、五十九年十月八日南府建都字第七九七三
      五號通知暨檢附建築物使用執照卷、六十五年四月二日局建管字第四四五七號
      函暨所附建築執照、台南縣政府通知等件影本附於本院八十八年度訴字第一五
      三六號民事卷宗（第三十一、一０七、一二二、一二四及一二八頁與外放證物
      ）可參。則訴外人林義宗、林義弘及訴外人李吳玉蘭等人在分割後之前揭土地
      上建築房屋，致系爭合併二八五之十八地號及十九地號後而保留二八五之十八
      本號之土地，實際上已難經由前揭二八五之五地號及二八五之四地號土地與新
      營市○○街○○路聯絡之時間，均在原告於五十七年八月五日買入合併前二八
      五之十八地號及之十九地號土地之後，亦在原告於五十七年十二月間興建其所
      有之系爭房屋之後者，應堪肯認，
    綜上，系爭二八五之十八地號土地於原告自訴外人分別買受而辦理合併登記時，
    因未臨新營市○○街○○路，已成袋地，雖原告向來均經由另一鄰地即同段二八
    五之六地號土地通行至文化街之公路，惟原告另案以鄰地二八五之六地號土地之
    所有權人為被告，提起確認通行權存在之訴既經法院判決敗訴確定，原告確定不
    得再循以往通路與公路相聯絡，被告抗辯原告得通行二八五之六地號土地，系爭
    二八五之十八地號土地並非袋地云云，尚無足採。是原告所有系爭合併後之二八
    五之十八地號土地所以有對外不能聯絡公路之情形，乃係因前開二筆土地分割結
    果所致，揆諸前開說明，原告僅得對同段二八五之四地號之被告所有土地或同段
    二八五之五地號訴外人林義宗、林義弘共有土地人主張通行權。
七、第按土地因與公路無適宜之聯絡，致不能為通常使用者，土地所有人雖得通行周
    圍地以至公路，惟應於通行必要之範圍內，擇其周圍地損害最少之處所及方法為
    之，民法第七百八十七條規定甚明。所謂得通行之周圍地，並不以現為道路，或
    係最近之聯絡捷徑為限；且如有多數周圍地可供通行，應比較各土地所有人可能
    受有之損害，擇其損害最少之處所通行之（最高法院九十二年度台上字第一三九
    九號判決意旨參照）。至於民法第七百八十七條第二項關於鄰地通行權人應於通
    行必要範圍內，擇其周圍地損害最少之處所及方法為之之規定，依誠信原則，於
    民法第七百八十九條第一項所定袋地通行權之情形，亦有其適用（參見最高法院
    八十二年度台上字第一０七八號判決意旨）；本件原告所有系爭二八五之十八地
    號土地之所以與公路無適宜之聯絡，既因二八五之十八地號土地合併自被告之前
    手分割二八五之四地號土地及訴外人林義宗、林義弘分割其共有二八五之五地號
    土地而來，僅得通行二八五之四地號土地及二八五之五地號土地，已如前述，惟
    原告得否通行被告二八五之五地號土地，揆諸前開說明，仍應比較各土地所有人
    可能受有之損害，並視原告主張通行之周圍地是否係損害最少之處所及方法定之
    。
八、查：
（一）原告所有二八五之十八地號土地略呈方形，其東南東側部分向內凹入，除南側
      與被告所有二八五之四地號土地相鄰外，其東側併與訴外人林義宗、林義弘共
      有之二八五之五地號土地相鄰接，二八五之四、之五地號土地均呈狹長形狀，
      其等東側則均臨台南縣新營市○○街。原告所有二八五之十八地號土地上之房
      屋（門牌號碼：文化街二一號）大門面向北方之二八五之六地號土地，二八五
      之四地號土地上現有二樓半之房屋，門牌號碼為文化街十七號，二八五之五地
      號土地上亦有二樓半之房屋，門牌號碼為文化街十九號乙節，有本院勘驗筆錄
      及台南縣鹽水地政事務所繪測之土地複丈成果圖及兩造分別提出之現場照片在
      卷可稽。
（二）又二八五之十八地號土地與二八五之五地號土地之界址，距文化街約二十一公
      尺（附圖複丈成果圖比例尺六百分之一，長度為三點五公分，換算實地長度計
      算公式：3.5cm÷1/600=2100cm），二八五之十八地號土地與二八五之四地號
      土地之東側界址（內凹處），距文化街約二十二點八公尺（附圖長度為三點八
      公分，換算實地長度計算公式：3.8cm÷1/600=2280cm），此計算本判決附圖
      所示長度自明。
（三）至於系爭二八五之十八地號土地之公告現值為三萬四千二百七十九元，此亦有
      原告提出而為被告所不爭之土地登記謄本可參。
    綜合上情，原告所有二八五之十八地號土地係袋地，原得通行被告所有二八五之
    四地號土地及訴外人林義宗、林義弘所有二八五之五地號土地，惟依原告主張之
    通行方法（通行建物之第一層，且寬度為二公尺），亦得通行於訴外人所有二八
    五之五地號土地而無困難，且若自二八五之五地號土地通行聯接文化街之公路，
    所需用之土地僅為四十二平方公尺（計算公式：21m×2m=42mm），較通行被告所
    有土地所需用之四十五平方公尺減少三平方公尺，換算減少之土地現值為十萬二
    千八百三十七元（3×34279=102837元），參以系爭二八五之十八地號土地上之
    原告所有房屋大門亦係面向北方，鄰近二八五之五地號土地，若得通行二八五之
    五地號土土地，對於原告房屋變動較少，更且二八五之十八地號土地合併自二八
    五之四地號分割得來之土地面積為十平公尺，自二八五之五地號分割得來之土地
    為三七平方公尺，已如前述，兩相比較結果，二八五之五地號土地應負之通行權
    之負擔，應較二八五之四地號土地為重，方符比例原則等情以觀，被告抗辯原告
    通行其所有二八五之四地號土地並非損害最少之通行方法者，與實情相符，應堪
    採信。
九、本件原告所有二八五之十八地號土地雖係袋地，惟其未與公路相通係因二八五之
    四、之五地號土地分割合併而來，雖得主張通行二八五之四地號土地及二八五之
    五地號土地，惟比較系爭二筆土地之現狀及各土地所有人可能受有之損害，難認
    原告主張通行被告之土地為損害最少之處所，從而原告本於民法第七百八十七條
    及第七百八十九條規定，請求確認原告就本判決附圖所示Ａ部分、面積四十五平
    方公尺有通行權存在，被告應將附圖所示Ａ部分、面積四十五平方公尺土地上建
    物之一樓天花板下之構造物拆除，並不得妨害原告在該部分之通行者，即屬無據
    ，應予駁回。
十、本件事證已臻明確，兩造其餘主張及攻擊防禦方法併舉證，與本件判決結果無涉
    ，爰不一一論述，併此敘明。
十一、據上論結，本件原告之訴為無理由，依民事訴訟法第七十八條，判決如主文。
中      華      民      國    九十二    年      十一    月    十九      日
                          臺灣臺南地方法院民事第一庭
~B法      官  李  文  賢
右為正本係照原本作成
如對本判決上訴，須於判決送達後廿日內向本院提出上訴狀
中      華      民      國    九十二    年    十一    月    二十四      日
~B法院書記官  洪  淵  重


司法院資訊處製作；財團法人民間司法改革基金會備份。
